【裁判字號】    89,上訴,1234
【裁判日期】    891025
【裁判案由】    貪污治罪條例
【裁判全文】
台灣高等法院台中分院刑事判決                  八十九年度上訴字第一二三四號
    上  訴  人
    即  被  告  戊○○
    選任辯護人  陳昭宜
右上訴人因違反貪污治罪條例案件，不服台灣南投地方法院中華民國八十九年五月八
日第一審判決（民國八十八年度訴字第一八二號，起訴案號：台灣南投地方法院檢察
署八十八年度偵字第一八四號），提起上訴，本院判決如左：
    主      文
原判決撤銷。
戊○○依據法令從事公務之人員，對於主管之事務，直接圖私人不法之利益，處有期
徒刑伍年，褫奪公權參年。所得財物新台幣壹拾萬元應予追繳發還南投縣政府，如全
部或一部無法追繳時，應以其財產抵償之。
    事      實
一、戊○○係南投縣埔里鎮枇杷里第十五屆里長，任期自民國（下同）八十三年七月
    起至八十七年七月三十一日止，負責辦理該里辦公室行政業務，為依據法令從事
    公務之人員。於其任期內之八十六年十二月中旬，擬舉辦該里「鄰長」之文教暨
    守望相助工作觀摩活動及參觀基層建設，而對其主管之上開事務，以八十六年十
    二月十八日埔鎮枇字第一一六號函，請南投縣埔里鎮公所報請南投縣政府申請補
    助，經南投縣政府以八十七年一月六日八六投府民調字第一九二七四一號函同意
    補助新台幣（下同）二十萬元。戊○○嗣以八十七年二月十二日埔鎮枇字第二七
    號函，附南投縣埔里鎮枇杷里（慈恩、枇杷社區）參觀他縣市績優社區及守望相
    助實施計劃及八十七年三月四日至九日之行程表，請埔里鎮公所撥款補助，惟因
    其所附之行程表中僅有大陸旅遊，而無守望相助工作觀摩及參觀基層活動之行程
    ，遂於同年月十四日遭埔里鎮公所主計室主任顧美仁會簽及鎮長張鴻銘批示後退
    件。枇杷里辦公室修正行程後，補附之行程表即加入觀摩台南縣後壁鄉長安社區
    及高雄縣岡山鎮福興社區之行程，經顧美仁於八十七年二月二十四日會簽後，報
    請南投縣政府准予核撥補助款二十萬元。戊○○明知依南投縣政府核准撥款補助
    之上開活動，其參與對象應為枇杷里鄰長及守望相助有功人員，竟基於直接圖私
    人不法利益之犯意，邀請非枇杷里里民，且非該里守望相助有功人員，完全不符
    合資格之不知情天旨宮義工辛○○、丙○○、天旨宮董事會採購組長庚○○、天
  旨宮常務董事丁○○、天旨宮顧問乙○○等五人免費參加該活動，予以旅費全額
    補助，而於同年三月四日上午，戊○○一行九人（包括戊○○、前述五人及枇杷
    里鄰長竇漢平、張玉有、陳幸雄等三人）啟程前往嘉義某地、台南長安社區及高
    雄縣岡山鎮福興社區，各停留約三十分鐘後即行離去，並於當日夜間即返回南投
    縣埔里鎮略作休息，而於同年三月五日至九日，與上開人士及枇杷里里幹事己○○，前往大陸地區旅遊。戊○○等結束行程後，並據以向埔里鎮公所、南投縣政
    府申請核撥補助款二十萬元，使辛○○等五人獲得縣政府全額之旅遊補助，而圖
    利辛○○、丙○○、庚○○、丁○○、乙○○等五人，每人二萬元，合計十萬元
    。
二、案經法務部調查局南投縣調查站移送台灣南投地方法院檢察署檢察官偵查起訴。
    理      由
一、訊據被告戊○○對其於八十三年七月起至八十七年七月三十一日止任南投縣埔里
    鎮枇杷里第十五屆里長，負責辦理該里辦公室行政業務，於任期內之八十七年三
    月四日至九日邀請天旨宮義工辛○○、丙○○、庚○○（天旨宮董事會採購組長
    ）、丁○○（天旨宮常務董事）、乙○○（天旨宮顧問）等五人免費參加南投縣
    埔里鎮枇杷里（慈恩、枇杷社區）參觀他縣市績優社區及守望相助活動乙節，坦
    承不諱，惟矢口否認有何右揭貪污之犯行，辯稱依照公文內容，非枇杷里里民，
    沒有擔任鄰長，亦非守望相助人員也可參加上開觀摩活動，又天旨宮平日參與枇
    杷里文教活動，本次活動乃延續上開文教活動，故補助對象應包含天旨宮人員云
    云。經查：
    (一)右揭被告戊○○擔任枇杷里里長期間內，邀請非枇杷里鄰長及守望相助人員參
      加上開活動乙節，業據案外人即上開天旨宮所屬人員辛○○、丙○○、庚○○
      、丁○○、乙○○於法務部調查局南投縣調查站供承甚詳，並有偵查卷附之申
      請補助公文、活動照片、行程表、入出境資料及機票等為證，足見被告自白部
      分與事實相符。
    (二)案外人潘銘昆、丁○○、庚○○、乙○○、丙○○於法務部調查局南投縣調查
      站訊問時分別證稱，八十七年三月間戊○○因為我經常義務為天旨宮服務，邀
      請我參加一項自強活動，該活動確實名稱我並不清楚（潘銘昆）；戊○○邀請
      我參加時曾告知我不必出錢，故活動費若干及由何人支付，有無接受補助我均
      不清楚（丁○○），前述活動費用均由戊○○支付，至於金額多少我並不清楚
      （庚○○），里長戊○○邀請我參加，並說是免費，我不知道費用若干，何人
      支付，有無接受補助等我均不知道（乙○○），八十七年初枇杷里里長戊○○
      及我國小同學丁○○到我家來閒聊，席間即邀約我參加該里舉辦的一項自強活
      動，‧‧‧，里長戊○○說是免費招待的，至於何人支付，有無接受補助我均
      不知道（丙○○）。依上開參與活動人員所言，其等對於本次活動內容、意義
      及目的各為何，經費如何支付，均明顯不知情，純粹係因被告邀請而參與，且
      其等參與此次活動，均係以參與旅遊為目的，全然無基層建設參訪觀摩之意義
      存在。被告邀請上開人士參與活動，無非為私人情誼之聯繫，核與本次活動意
      義完全無涉，亦有違縣政府補助經費之目的。
    (三)據證人即南投縣政府主計室主任蔣建中於法務部調查局南投縣調查站調查時及
      偵查中證稱，依據該里之活動申請，南投縣政府同意補助之對象為埔里鎮枇杷
      里鄰長、守望相助隊員，非該里之里民應不符合補助之對象。又經原審法院函
      南投縣政府查詢結果，南投縣政府為廣納地方民代意見，兼顧基層之需要，於
      年度預算中適度編列經費補助地方小型公共工程及人民團體輔導，經由縣議員
      建議後，由縣政府撥經費補助，當初該活動係由里辦公處擬具計畫，經縣議會
      鄭文銅議長建議，函報埔里鎮公所審查計畫及行程表後，由埔里鎮公所以八十
      六年十二月二十四日埔鎮民字第二五七０七號函轉縣政府，縣政府認其符合人
      民團體輔導預算項目，遂予補助經費二十萬元，惟當時埔里鎮公所去函並未附
      活動實施計畫，而有關文教活動性質，概指學術、文化、宗教、藝術或體育性
      質之講學、訪問、演講觀摩、展覽、比賽、拍片、製作節目等。縣政府補助村
      里長辦理上述活動，均以其申請個案是否符合業務需要及預算科目作為參酌依
      據，其補助對象，除於計畫中明訂外，並無限制。此有該府八十九年三月十日
      八九投府民治字第八九０四三０九九號函文附卷可稽。再南投縣議會亦函覆稱
      ，有關議員小型公共工程暨人民團體輔導補助款係編列在南投縣政府預算內，
      議員僅同意申請人在該項下支應，至於申請補助計劃仍應循行政程序，透過行
      政機關由鄉鎮公所層報南投縣政府，由該府審核同意後再撥款補助，此亦有該
      議會八十九年一月二十日投議議字第００四０號函在卷足憑。而查：
      依枇杷里辦公室於八十六年十二月十八日埔鎮枇字第一一六號函請南投縣埔
        里鎮公所報請南投縣政府申請補助，其申請主旨乃明白記載，「本里『鄰長
        』擬舉辦文教守望相助工作觀摩活動及參觀基建建設以做為本里各項建設之
        參考」明白記載其參加人員限於「枇杷里鄰長」。
      南投縣政府於八十七年一月六日，以八六投府民調字第一九二七四一號函，
        答覆埔里鎮公所表示「貴鎮枇杷里『鄰長』擬舉辦文教暨守望相助工作觀摩
        活動及參觀基層建設，本府同意補助新台幣二十萬元正，請填造領款收據連
        同納入預算證明報府核辦，復請查照。」亦明白表示，該府補助之對象係「
        枇杷里鄰長」。
      嗣於八十七年二月十二日再函文埔里鎮公所時所附之上開活動計畫內容，其
        主旨欄亦記載，「八十七年度『鄰長』及『守望相助隊』為辦理文康及推動
        社會福利、加強各項軟硬體，以增近鄰里社區會員學識涵養，凝聚向心力、
        提昇共識以達社區總體營造之目地」，說明欄復稱，「本里及慈恩、枇杷兩
        社區轄區，資源豐富，人口眾多，為欠缺整體組合，地方資源仍未開發，深
        影響百姓居民生活品質，特舉辦觀摩參觀及自強活動，促進幹部視野，進而
      達成社區總體營造，增進國家競爭力」，亦僅於原參加人員「枇杷里鄰長」
        之外，再增加「守望相助有功人員」，縱然參酌證人即南投縣政府主計室主
        任蔣建中於法務部調查局南投縣調查站調查時所供，亦僅擴及於「守望相助
        有功人員」而已，不及於其他人。
      此有各該公文及實施計劃之影本附卷可稽。從而，南投縣政府補助地方建設及
      人民團體活動經費之目的應依申請補助內容而定，而本次活動內容既係枇杷里
      舉辦之「鄰長」及「守望相助有功人員」參訪活動，自係以枇杷里鄰長及守望
      相助有功人員為縣政府經費之補助對象，而不及於其他。則證人辛○○、丙○○、庚○○、丁○○、乙○○，於本院審理中證稱天旨宮平日有配合枇杷里舉
      辦文教活動云云，證人己○○證稱本次活動有包括文教參觀活動云云，均無法
      影響本院對本次參觀活動之參加人員限於舉辦之「鄰長」及「守望相助有功人
      員」事實之認定。
    (四)綜上所述，被告所邀請對象中之辛○○、丙○○、庚○○、丁○○、乙○○，
      均非南投縣埔里鎮枇杷里居民，平日亦未擔任任何守望相助工作，業據其等於
      法務部調查局南投縣調查站陳述綦詳，是上開人士依活動內容，顯不符合該項
      活動補助對象。被告雖亦辯稱，義工亦可參加該項活動云云，惟依政府編列預
      算補助基層建設之目的及枇杷里本次活動計劃內容以觀，其所謂義工亦應侷限
      在居住枇杷里之居民或平日對枇杷里社區守望相助活動有功之人員，而查上開
      人士均非枇杷里居民，有如前述；再該等人員平日所從事者為天旨宮之宗教活
      動，並未對枇杷里社區守望相助建設活動有何參與，自非首開參訪活動實施計
      劃中所稱之義工。
    是以，被告上開所辯，無非卸責之詞，均不足採。本案事證明確，被告犯行洵
      堪認定。
二、(一)核被告所為，係犯貪污治罪條例第六條第一項第四款之對於主管事務直接圖利
    罪。(二)原審對被告論罪科刑，固非無見，惟被告犯罪所得之財物十萬元，係現金
    ，並非現金以外之財物，若無法追繳時，只有以其財產抵償之方法，而無追徵價
    額之問題，原審諭令「如全部或一部無法追繳時，應追徵其價額‧‧‧」即有未
    合；被告之上訴固無理由，惟原判決既有上開可議之處，即應由本院將原判決撤
    銷改判。(三)爰審酌被告身為里長之職，巧立名目，利用職務圖利私人，使不負責
    觀摩之人得以拿人民血汗錢，盡情旅遊，且所得之數額不低等一切情狀，量處被
    告如主文第二項所示之刑，並依同條例第十七條規定，宣告褫奪公權三年。(四)本
    件被告因犯上開罪行所得之財物十萬元，應依同條例第十條第一項、第二項之規
    定予以追繳發還南投縣政府，如全部或一部無法追繳時，應以其財產抵償之。
三、公訴意旨另以：被告戊○○明知渠等未實際參觀基層建設，卻於活動結束後，提
    出埔里鎮慈恩社區於八十六年七月二十四日至二十六日前往台南縣長安社區參觀
    之照片四偵，偽為渠等於八十七年三月四日觀摩前開社區之憑證，而指示不知情
    之該里里幹事己○○據以向埔里鎮公所、南投縣政府申請核撥補助款二十萬元，
    足生損害於埔里鎮公所、南投縣政府審核公文之正確性。因認被告另涉有刑法第
    二百十四條使公務員登載不實及第二百十六條之行使登載不實文書之罪嫌云云。
    訊據被告堅決否認涉有上開行使登載不實文書罪，辯稱其等確前往各該社區參觀
    ，係里幹事貼錯照片等語。經查，案外人竇漢平、張玉有、陳幸雄、潘昆明、丁○○雖均於法務部調查局南投縣調查站訊問時陳述，八十七年三月四日渠等先前
    往嘉義縣某社區高雄岡山福興社區，並未前往台南長安社區等，惟同行之案外人
    庚○○、乙○○、丙○○卻同時於該調查站訊問時陳稱確曾前往台南縣長安社區
    及高雄縣岡山鎮福興社區；是依其等所言，被告與案外人等南部行程途中，確曾
    前往多地停留，惟因停留時間過短，而其停留地點是否均為各參與人士確實記憶
    即堪置疑，且其等均為事隔多月後始經傳訊製做筆錄，回憶之內容不免有所出入
    。且查，證人即慈恩社區發展協會理事長潘萬福，於原審法院調查中證稱其係將
    活動照片交給里幹事己○○保管，底片一般均由其自行保管，並未交給己○○或
    戊○○等語，是被告顯無從取得慈恩社區活動照片；又證人己○○亦證稱，該四
    張照片是因伊持有照片過多才貼錯等語。再經原審法院向交通部中央氣象局函查
    八十七年三月四、五日台南、高雄及珠海之氣侯結果，八十七年三月四日台南高
    雄均無明顯之降雨現象，平均最高溫台南為二十八點五度，最低溫為十六點九度
    ，高雄則分別為二十八點六度及十七點九度；至珠海則因無資料而由氣象局提供
    鄰近之廣州及香港、澳門資料，其三地之三月五日最高溫度分別為二十一點六度
    、二十一點六度，二十點四度，雨量則均為零。觀之上開紀錄，八十七年三月四
    日台南高雄地區氣侯明顯偏熱，而珠海鄰近地區則氣溫略低，是被告所提出之照
    片中於大陸地區旅遊照片著長袖，而於本地活動時所拍攝之照片則著短袖，核與
    各該旅遊實地氣侯相近，並無明顯造假之情形。公訴人認被告未曾前往台南縣後
    壁鄉長安社區參訪，卻於事後召集活動人員至該社區補拍相片云云，不無推測之
    嫌，尚難據為認定被告此部分犯行之依據。綜上所述，本案依公訴人所提證據，
    尚不足為認定被告確有使公務員登載不實及行使登載不實文書之罪行，此外，復
    查無被告涉有此部分犯行之積極證據，被告此部分犯行自屬不能證明，惟公訴人
    認被告此部分與上開有罪部分，有牽連犯之裁判上一罪關係，爰不另為無罪之諭
    知，併此敘明。
四、據上論斷，應依刑事訴訟法第三百六十九條第一項前段、第三百六十四條、第二
    百九十九條第一項前段，貪污治罪條例第六條第一項第四款、第十條第一項、第
    二項、第十七條，刑法第十一條前段、第三十七條第二項，判決如主文。
本案經檢察官甲○○到庭執行職務。
中      華      民      國    八十九    年      十      月    二十五    日
                                  台灣高等法院台中分院刑事第八庭
                                        審判長法  官  羅  得  村
                                              法  官  古  金  男
                                              法  官  林  輝  煌
右正本證明與原本無異。
如不服本判決，應於判決送達後十日內向本院提出上訴狀，其未敘述理由者，應於提
出上訴狀後十日內向本院補提理由書，並按他造當事人之人數提出繕本。
                                              書記官  劉  恒  宏
中      華      民      國    八十九    年      十      月    二十六    日
附錄：
貪污治罪條例第六條
有下列行為之一者，處五年以上有期徒刑，得併科新台幣三千萬元以下罰金：
一  意圖得利，抑留不發職務上應發之財物者。
二  募集款項或徵用土地、財物，從中舞弊者。
三  竊取或侵占職務上持有之非公用私有器材、財物者。
四  對於主管或監督之事務，直接或間接圖私人不法之利益者。
五  對於非主管或監督之事務，利用職權機會或身分圖私人不法之利益者
    。
前項之未遂犯罪之。
                                                                        Ｋ


司法院資訊處製作；財團法人民間司法改革基金會備份。
